---
title: "climadiam: Paquete R para consultar datos climáticos de Andalucía"
author: "mcorzot"
date: "2025-11-08"
output:
  html_document:
    toc: true
    toc_float: true
    code_folding: hide
    theme: cerulean
---

```{r setup, include=FALSE}
knitr::opts_chunk$set(echo = TRUE, warning = FALSE, message = FALSE)
library(ggplot2)
library(dplyr)
```

# ✨ Resumen

Primera versión del paquete **climadiam** para conectar con los
servicios web del Subsistema de Climatología Ambiental (REDIAM). Permite
consultar datos de estaciones meteorológicas de Andalucía de forma
sencilla desde R.

# 🌍 Descripción general

El paquete permite conectarse al Subsistema CLIMA y facilita el acceso a
datos meteorológicos y ambientales, incluyendo:

-   Estaciones, variables, magnitudes y unidades
-   Datos intradiarios, diarios y mensuales
-   Intervalos temporales y fechas específicas

------------------------------------------------------------------------

# 🚀 Instalación y carga del paquete

```{r install, collapse=TRUE}
# Instalar 'remotes' si no está instalado
if (!requireNamespace("remotes", quietly = TRUE)) {
  install.packages("remotes")
}
# Instalar 'climadiam' desde GitHub solo si no está instalado
if (!requireNamespace("climadiam", quietly = TRUE)) {
  remotes::install_github("mcorzot/climadiam")
}
# Cargar el paquete
library(climadiam)
```

------------------------------------------------------------------------

# 🔑 Acceso como usuario libre

```{r credentials, collapse=TRUE}
user <- "usuario"
password <- "usuario"
idsesion <- getwsIDSesion(user, password)
```

# 🧩 Funcionalidades principales

-   Conexión a los servicios web del Subsistema CLIMA.
-   Consulta de tablas maestras: comarcas, provincias, redes, variables,
    estaciones.
-   Descarga de datos intradiarios, diarios y mensuales.
-   Obtención de intervalos temporales y fechas específicas.
-   Compatible con entornos RStudio y scripts automatizados.
-   En caso de realizar trabajos para la Junta de Andalucía o como socio de la Rediam, puede solicitar usuario avanzado.

------------------------------------------------------------------------

# 📚 Ejemplos básicos de uso

```{r examples_basic, collapse=TRUE}
estaciones <- getwsEstacionesList(idsesion)
head(estaciones)
datos <- getwsDatosDiarios(idsesion, "EARM22", "TD1", "26/10/2025")
head(datos)
```

------------------------------------------------------------------------

# 🧪 Ejemplo práctico de acceso a datos: selección de fechas, variables y estaciones 

Obtención de fechas de ayer y antes de ayer: 

```{r example_full_dates, collapse=TRUE}
# Obtención de fechas a utilizar
date1 <- Sys.Date() - 1
date1_char <- format(date1, "%d/%m/%Y")
date1_char
date2 <- Sys.Date() - 2
date2_char <- format(date2, "%d/%m/%Y")
date2_char

```

Existencias de datos para la fecha de referencia (antes de ayer): 

```{r example_full_exist, collapse=TRUE}
# Existencias de datos (tomando como referencia el día - 2)
existencias <- getwsDatosExisteEstacionesList(idsesion)
existencias$FECINICIODATOS <- as.Date(existencias$FECINICIODATOS)
existencias$FECFINDATOS <- as.Date(existencias$FECFINDATOS)
sel_existencias <- existencias[!is.na(existencias$FECINICIODATOS) & existencias$FECINICIODATOS < date2 & existencias$FECFINDATOS > date2, ]
head(sel_existencias)
```

Estaciones (teniendo en cuenta existencias) y variables: 

```{r example_full_est_vars, collapse=TRUE}
# Características básicas de las estaciones seleccionadas
estaciones     <- getwsEstacionesList(idsesion)
sel_estaciones <- estaciones[estaciones$CESTACION %in% sel_existencias$CESTACION, ]
head(sel_estaciones)

# Características de las variables seleccionadas
cvariables <- c("TI1", "PI1", "TD1", "TD2", "TD4","PD23")
variables <- data.frame()
for (cvariable in cvariables) {
  sel_variables <- getwsVariables(cvariable, idsesion)
  variables <- rbind(variables, sel_variables)
}
head(variables)
```

# 🧪 Ejemplo práctico de acceso a datos intradiarios de ayer

```{r example_full_intra, collapse=TRUE}
# Datos intradiarios
cvariables_int <- c("TI1","HI1")
fechas_int <- date1_char
datos_intradiarios1 <- data.frame()
# Fragmentar la consulta por red para evitar saturar el servicio
for (i in 1:length(unique(sel_estaciones$REDPKRED))) {
  sel_estaciones_red <- sel_estaciones[sel_estaciones$REDPKRED == sel_estaciones$REDPKRED[i],]
  sel_cestaciones <- sel_estaciones_red$CESTACION
  sel_datos_intradiarios1 <- getwsDatosIntradiariosMulti(idsesion, sel_cestaciones, cvariables_int, fechas_int)
  datos_intradiarios1 <- rbind(datos_intradiarios1,sel_datos_intradiarios1)
}
head(datos_intradiarios1)
```

# 🧪 Ejemplo práctico de acceso a datos diarios antes de ayer

```{r example_full_dia, collapse=TRUE}
# Datos diarios
cestaciones <- sel_existencias$CESTACION
cvariables_dia <- c("TD1","TD2","TD4","PD23")
fechas_dia <- date2_char
datos_diarios2 <- getwsDatosDiariosMulti(idsesion, cestaciones, cvariables_dia, fechas_dia)
head(datos_diarios2)
```

------------------------------------------------------------------------

# 📊 Visualización de ejemplo

```{r plot_example, collapse=TRUE}
# Selección de las cuatro primeras series y crear una columna de fecha-hora combinada
cestaciones_graph <- unique(datos_intradiarios1$cestacion)[1:4]
datos_int <- datos_intradiarios1 %>%
  mutate(datetime = as.POSIXct(paste(fecha, hora), format = "%d/%m/%Y %H:%M")) %>%
  filter(cestacion %in% cestaciones_graph & cvariable %in% c("TI1", "HI1"))

# Crear el gráfico de temperaturas intradiarias por estación
ggplot(datos_int, aes(x = datetime, y = valor, color = cvariable, group = cvariable)) +
  geom_line(size = 1.2) +
  geom_point(size = 2) +
  facet_wrap(~ cestacion, scales = "free_y") +
  labs(
    title = "Evolución intradiaria de Temperatura (TI1) y Humedad (HI1)",
    x = "Fecha y hora",
    y = "Valor",
    color = "Variable"
  ) +
  theme_minimal(base_size = 13) +
  theme(
    plot.title = element_text(face = "bold", hjust = 0.5),
    legend.position = "bottom"
  )

# Selección de datos de TD1
datos_dia <- datos_diarios2[datos_diarios2$cvariable == 'TD1',]
# Histograma de frecuencias de datos de temperatura diaria
ggplot(datos_dia, aes(x = valor)) +
  geom_histogram(binwidth = 1, fill = "#2b8cbe", color = "white", alpha = 0.8) +
  labs(
    title = "Distribución de valores de TD1",
    x = "Valor de TD1",
    y = "Frecuencia"
  ) +
  theme_minimal(base_size = 13) +
  theme(
    plot.title = element_text(face = "bold", hjust = 0.5)
  )
```

------------------------------------------------------------------------

# 🧑‍💻 Autoría y contacto

Desarrollado por la **Agencia de Medio Ambiente y Agua de Andalucía**
para la **REDIAM – Subsistema CLIMA**. Repositorio oficial:
<https://github.com/mcorzot/climadiam>
